【裁判字號】    97,再易,20
【裁判日期】    971118
【裁判案由】    返還借款
【裁判全文】
臺灣高等法院臺南分院民事判決        97年度再易字第20號
再 審 原告  丙○○
訴訟代理人  涂欣成  律師
再 審 被告  私立長榮大學
法定代理人  甲○○
訴訟代理人  黃正彥  律師
再 審 被告  乙○○
訴訟代理人  蘇新竹  律師
            張清富  律師
上列當事人間返還借款事件，再審原告對於中華民國97年5月20
日本院96年度再易字第41號再審判決提起再審，本院於97年11月
4日言詞辯論終結，判決如下：
    主  文
再審之訴駁回。
再審訴訟費用由再審原告負擔。
    事  實  及  理  由
一、按再審之訴，應於30日之不變期間內提起。前項期間，自判
    決確定時起算，判決於送達前確定者，自送達時起算。民事
    訴訟法第500條第1項、第2項定有明文。本院96年度再易字
    第41號返還借款事件屬不得上訴第三審之事件，於97年5月
    20日宣判時即告確定，並於同年5月28日送達該民事確定判
    決書於再審原告，有送達證書影本附卷可參（見本院96年度
    再易字第41號卷第133頁）。再審原告於97年6月24日對該確
    定判決提起本件再審之訴，並未逾民事訴訟法第500條第1項
    所定之30日不變期間，合先說明。
二、再審原告起訴主張：
  (一)、按債務人於時效完成後所為之承認，有拋棄時效利益之意
      思，不能再以時效完成拒絕給付。再審被告乙○○已於95
      年6月13日向再審原告提出證明書，內容顯然承認其於學
      校成立前代表長榮工學院向再審原告借款之系爭120萬元
      及其利息存在，已足生消滅時效完成及拋棄時效利益之效
      力，自不得再主張時效完成而拒絕給付。從而，上開卷附
      證明書為再審被告已拋棄時效利益之證明，足以推翻原再
      審判決關於「再審被告得以時效抗辯拒絕返還91年1月15
      日以前利息」之認定，原再審確定判決有對於上開足以影
      響判決之重要證物證明書，漏未斟酌之再審事由。
  (二)、民事訴訟法第496條第1項第1款「適用法規顯有錯誤」之
      再審事由：
    1.按已發生之利息並非民法第146條之從權利，乃獨立之權
      利，其請求權與原本債權各自獨立，消滅時效亦分別起算
      ，原本請求權已罹於消滅時效，已發生之利息及違約金請
      求並不因而隨同消滅，最高法院97年度台上字第477號民
      事裁定亦著有明文。亦即，本金、利息之時效抗辯應分別
      主張，並無主張本金債權時效消滅，利息債權時效及同時
      完成之可能。原再審判決認再審被告乙○○主張本金消滅
      時效完成，兼有抗辯利息時效消滅之意云云，顯與民法第
      146條之規定有違（況本件本金債權之時效並未完成，利
      息自無從隨同完成時效）；再者，對於當事人之意思表示
      之解釋，乃法院之職權，本院96年度上易字第188號判決
      （下稱前確定判決）認乙○○僅有主張本金消滅時效完成
      之意思，並無適用法規錯誤之情形，原再審判決誤認前確
      定判決有該項再審事由，其適用法規顯有錯誤。
    2.又按債權人向連帶債務人中之一人免除債務，而無消滅全
      部債務之意思表示者，除該債務人應分擔之部分外，他債
      務人仍不免其責任；前項規定，於連帶債務人中之一人消
      滅時效已完成者準用之。民法第276條定有明文。由上可
      知，他連帶債務人對於自己應分擔之部分，如未能或未為
      時效抗辯者，仍應負責，並無與其餘連帶債務人同勝同敗
      之必要，無民事訴訟法第56條之適用。本件再審被告私立
      長榮大學（下稱長榮大學）就本金利息部分均未主張時效
      消滅，是縱認再審被告乙○○得主張利息時效抗辯，其效
      力亦不及於再審被告長榮大學。原再審判決將再審被告長
      榮大學應分擔91年1月15日以前之利息部分一併廢棄，顯
      有違上開民法第276條第2項之規定。
    3.再按債務人於時效完成後所為之承認，固無中斷時效之可
      言，然既明知時效完成之事實而仍為承認行為，自屬拋棄
      時效利益之默示意思表示，且時效完成之利益，一經拋棄
      ，即恢復時效完成前狀態，債務人顯不得再以時效業經完
      成拒絕給付（最高法院50年台上字第2868號判例參照）。
      如前所述，再審被告乙○○既已書寫證明書向再審原告承
      認系爭120萬元之利息債權，足生消滅時效中斷及拋棄時
      效利益之效力，不得再以時效業經完成拒絕給付原再審判
      決仍認再審被告得主張時效消滅拒絕給付，違反前揭判例
      ，有民事訴訟法第496條第1項第1款之再審事由。
  (三)、聲明：
    1.本院96年度再易字第41號民事判決不利再審原告之部分廢
      棄。
    2.上開廢棄部分，再審被告之再審之訴駁回。
    3.再審訴訟費用由再審被告連帶負擔。
三、再審被告則以：
  (一)、再審被告乙○○：
    1.依最高法院50年台上字第2868號判例、51年台上字第1216
      號判例意旨，足認消滅時效完成後之承認，須以契約並向
      請求權人為之，方生拋棄時效利益之效果，再審原告遽指
      時效完成後，無論任何形式之承認，均生拋棄時效利益之
      效力，有違判例意旨。況再審原告所提之乙○○書立之證
      明書，內容乃再審被告乙○○請求長榮大學對於再審原告
      按決議予以補償等語，實為再審被告乙○○發文予長榮大
      學，請求依內部作業辦理之意，並未有承認自己對於再審
      原告有何利息債務或時效，有任何承認之表示外，況發文
      之對象乃為長榮大學而非再審原告，亦非以契約形式而僅
      以證明書方式為之，自不發生以契約對於請求權人表示承
      認，而有拋棄已完成時效利益之情形，是本件縱就該證明
      書予以審酌，亦與原再審判決結果無違，與民事訴訟法第
      497條要件不符。
    2.又再審原告固援引最高法院97年台上字第477號民事裁定
      意旨所示本金與利息請求權各自獨立等語，主張原再審判
      決認「主張本金時效抗辯及兼有抗辯利息時效意旨」，有
      違民法第146條規定云云，惟上開裁定並非判例僅為個案
      見解，自難認原確定判決適用法規顯有錯誤之情形。況查
      ，再審被告業已分別於前確定判決96年5月31日之民事答
      辯狀(二)具明：「利息請求權之時效為5年，是原告至多僅
      得請求距今5年內之利息」等語，於原再審判決97年4月17
      日民事準備狀亦主張：「在91年2月以前之利息依法應已
      時效消滅而不得請求」等語，是再審被告已就利息部分為
      時效抗辯，原再審判決據以認定，並無違誤。
  (二)、再審被告長榮大學：
    1.再審原告主張原再審判決「主張本金時效抗辯及兼有抗辯
      利息時效意旨」之認定，有違民法第146條規定云云，固
      援引最高法院97年台上字第477號民事裁定意旨所示本金
      與利息請求權各自獨立等語為據，惟上開最高法院裁定並
      非判例僅為個案見解，自難認原再審判決適用法規顯有錯
      誤之情形。
    2.再由乙○○書立之證明書之用字遣詞即可知，其發文對象
      並非再審原告，而係再審被告長榮大學，惟因其內容與其
      他證據資料有異，與事實並不相符，而不為長榮大學所接
      受。就再審被告乙○○而言，並非承認拋棄時效利益；就
      再審被告長榮大學而言，即使認乙○○出具證明書是拋棄
      時效利益，依民事訴訟法第56條第1項該不利益對於全體
      共同訴訟人不生效力。況該證明書業經原再審判決審酌，
      並無再審原告所指漏未審酌之情形。
    3.又再審被告長榮大學前已依民法第126條之規定抗辯主張
      利息之各期給付請求權，因5年不行使而消滅，遲延利息
      亦為利息之一種，同有該法之適用。況依民事訴訟法第56
      條第1項之規定，共同訴訟中一人之行為有利益於共同訴
      訟人者，其效力及於全體。再審被告乙○○對於時效抗辯
      之主張，有利於長榮大學，再審原告主張不及於長榮大學
      ，應有誤會等語，資為抗辯。
  (三)、聲明：
    1.再審之訴駁回。
    2.再審訴訟費用由再審原告負擔。
四、再審原告主張原確定判決有民事訴訟法第496條第1項第1款
    及第497條規定之再審事由，分論如下：
 (一)、按民事訴訟法第496條第1項第1款所謂適用法規顯有錯誤，
     係指法院就認定事實，適用法律有適用法規顯然錯誤之情
    形；茍事實審法院依卷內所附之證據資料加以取捨、判斷，
    而為事實之認定，就令其認定事實有漏未斟酌證物或認定事
    實錯誤等情事，亦與適用法規有錯誤之再審事由有間；又所
    謂確定判決適用法規顯有錯誤，係指確定判決所適用之法規
    顯然不合於法律規定，或與司法院現尚有效之大法官會議之
    解釋，或法院尚有效之判例顯然違反者而言；至於消極的不
    適用法規之情形雖亦包括在內，惟需消極的不適用法規顯然
    於判決之結果有影響者為限，且亦不包括漏未斟酌證據及認
    定事實錯誤之情形在內（司法院大法官會議釋字第177號解
    釋、最高法院60年度台再字第170號及同院63年度台上字第
    880號判例參照）。本件再審原告主張本院原再審確定判決
    有適用法規顯有錯誤之再審事由、係以原再審確定判決違反
    民法第146條及民事訴訟法第496條第1項第1款、民法第276
    條第2項及最高法院50年台上字第2868號判例為其論據。惟
    查本院原再審確定判決業已認定：再審被告（即原確定再審
    判決之再審原告）主張其於前確定訴訟程序審理時，對於再
    審原告（即原確定再審判決之再審被告）本於消費借貸法律
    關係訴請渠等給付金錢者，始終抗辯：兩造間並未成立消費
    借貸法律關係，系爭120萬元款項係再審原告對於私立長榮
    大學之捐贈，並非借款性質；並抗辯：縱認其為借款性質，
    再審原告已逾請求返還借款之15年消滅時效，伊等得拒絕給
    付等語（參見本院96年度上易字第188號卷第104頁）。且認
    再審被告雖僅就系爭借款之本金給付請求權為時效抗辯，然
    依舉重以明輕原則，再審被告就系爭借款之本金債務尚且拒
    絕給付，遑論拒絕給付已逾時效之各期利息債務；堪信再審
    被告就再審原告請求之各期利息給付請求權，亦已為時效抗
    辯者亦明。則就再審原告已罹五年時效期間而消滅之各期利
    息給付請求權部分，既經再審被告為時效抗辯，再審原告此
    部分之請求即屬無據，不應准許。本院前確定判決（96年度
    上易字第188號）未駁回再審原告此部分之請求，即屬於法
    不合，原確定判決即有適用法規顯有錯誤情形，因而認再審
    被告原再審之訴有再審事由，又認再審原告係於96年1月16
    日向第一審法院提出「民事起訴狀」，請求再審被告連帶給
    付120萬元及自79年7月15日起，按年利率百分之十計算之利
    息乙節，有上開「民事起訴狀」在卷（參見臺南地方法院96
    年度訴字第102號卷第3頁）可憑，則自96年1月16日起回溯
    五年，即91年1月15日以前之各期利息給付請求權，已因再
    審被告為時效抗辯而消滅。依民法第126條、第144條之規定
    ，再審原告請求再審被告連帶給付遲延利息部分，其中自91
    年1月16日起至清償日止，按週年利率百分之五計算之法定
    遲延利息者，仍無不合，逾此（即前本院96年度上易字第18
    8號確定判決所命給付之以120萬自81年7月29日起至91年1月
    15日止按週年利率百分之五計算之法定遲延利息），則為無
    理由，因而廢棄改判。原確定再審判決，係屬依職權調查審
    認及取捨證據之職權行使，並適用法律，並無適用法規顯有
    錯誤之情形。何況，再審原告於前確定判決審理程序中引用
    第一審之答辯主張（見本院96年度上字第188號卷第99頁）
    ，其於第一審審理程序96年5月31日提出之民事答辯狀(二)中
    即明確表明：「(四)、時效抗辯：…2.又原告請求自79年7月
    15日起之利息，為依民法第126條規定，利息請求權之時效
    為5年，是原告至多僅得請求距今5年內之利息，被告併予主
    張」等語在卷足佐（見臺灣臺南地方法院96年度訴字第102
    號卷第76頁）。且兩造（再審原告丙○○及再審被告私立長
    榮大學、乙○○）於上訴審即已協議簡化爭點其中第三點如
    為借款，是否時效消滅（見本院96年度上易字第188號卷第
    41頁），基此，本件再審被告於前確定判決審判程序中，對
    於罹於5年時效時間而消滅之各期利息給付請求權部分，既
    已提出時效抗辯，本院原再審確定判決因而認前確定判決此
    部分有適用法規顯有錯誤，予以廢棄改判，並無違誤。從而
    ，再審原告前揭主張原再審判決有適用法規顯有錯誤之再審
    事由，均非有理由。
  (二)、再審原告以民事訴訟法第497條之再審事由而提起再審之
      訴部分：
    1.按民事訴訟法第466條不得上訴於第三審法院之事件，除
      同法第496條規定外，其經第二審確定之判決，如就足以
      影響於判決之重要證物，漏未斟酌者，亦得提起再審之訴
      ，同法第497條前段固定有明文。惟所謂「重要證物漏未
      斟酌」，係指當事人在前訴訟程序已經提出，原確定判決
      漏未於判決理由中斟酌者而言；申言之，該項證物應係指
      如經斟酌，原判決將不致為如此之論斷者，若縱經斟酌亦
      不足影響原判決之內容，即與本條規定之要件不符。
    2.再審原告主張卷附由乙○○書立之證明書，足以證明再審
      被告已拋棄時效利益，原再審判決漏未斟酌云云。然查卷
      附證明書為再審被告乙○○發文予再審被告長榮大學，內
      容則略為：「本董事會…之前曾決議，凡自動退任者，將
      退還其所繳的1,000萬元的負擔金及其每年的利息120萬元
      。查丙○○董事退任時，只領到第二年起所繳納的1,000
      萬元及其利息，而至今尚未領到第一年他所繳納的利息負
      擔金120萬元及其利息」等語，內容僅為再審被告乙○○
      向再審被告長榮大學協調還款事宜，其中並未載有再審被
      告乙○○有已知債權時效完成之事實（非知悉民法關於時
      效之規定）而仍為承認債務之表示，自不足以影響於原再
      審判決認再審被告得主張利息時效抗辯之認定，揆諸首揭
      說明，自不得作為再審理由。從而，再審原告以自行演繹
      之證明書內容，認再審被告乙○○已拋棄時效利益，執以
      主張原再審判決有民事訴訟法第497條之再審事由，即非
      有據，並無可採。
五、綜上所述，本院原再審判決並無適用法規顯有錯誤之再審理
    由，亦無再審原告所指有重要證物漏未斟酌之情形。從而，
    再審原告依民事訴訟法第496條第1項第1款、第497條，提起
    本件再審之訴，委無足取，其再審之訴，為無理由。
六、本件待證事實已臻明確，兩造其餘攻擊防禦方法及舉證，對
    判決之結果已不生影響，爰不一一詳為審酌，附此敘明。
七、據上論結，本件再審原告之訴為無理由，依民事訴訟法第50
    5條、第78條，判決如主文。
中    華    民    國    97    年    11    月    18    日
                  民事第二庭    審判長法  官   丁振昌
                                      法  官   吳上康
                                      法  官   李素靖
上為正本係照原本作成。
不得上訴。
中    華    民    國    97    年    11    月    19    日
                                      書記官   林鈴香


司法院資訊處製作；財團法人民間司法改革基金會備份。
